【裁判字號】    97,訴,2989
【裁判日期】    971223
【裁判案由】    重傷害
【裁判全文】
臺灣臺中地方法院刑事判決              97年度訴字第2989號
公  訴  人  臺灣臺中地方法院檢察署檢察官
被      告  丁○○
                    現於另案在臺灣臺中監獄執行中
指定辯護人  本院公設辯護人  戊○○
上列被告因傷害案件，經檢察官提起公訴（97年度偵字第9238、
11816號），本院判決如下：
    主    文
本件公訴不受理。
    理    由
一、公訴意旨略以：被告丁○○前有多次麻醉藥品管理條例、藥
    事法、妨害自由、多次毒品、多次贓物、多次竊盜、恐嚇等
    前科，其中於民國（下同）90、91年間因毒品、贓物等案件
    ，經臺灣苗栗地方法院判處有期徒刑1年、4月、1年5月，應
    執行有期徒刑1年2月、1年5月確定，經接續執行，於95年1
    月7日縮短刑期執行完畢，復又於95年間因多次毒品、竊盜
    、贓物、恐嚇等案件，經臺灣苗栗地方法院等先後判決確定
    ，復經減刑後定應執行有期徒刑4年2月確定，而入監服刑（
    刑期至100年5月31日止，現執行中），猶不知悔改，因不滿
    同房舍之獄友丙○○，竟：
（一）基於傷害犯意，於97年4月2日21時5分許，在臺中監獄愛
      區2樓30房舍房，因見丙○○在獄舍主管點名時報數報錯
      ，導致全房次序錯亂，丁○○即心生不滿，徒手以左拳朝
      丙○○之胸部予以毆打，致使丙○○受有胸部不適之傷害
      。
（二）又基於傷害犯意，於97年4月4日上午7時8分許，在臺中監
      獄愛區2樓30房舍房處，再次朝丙○○胸部揮擊，造成丙○○胸部不適。
（三）於97年4月6日上午，因不滿丙○○向監獄主管報告遭其毆
      打之情節，遂趁場舍主管在臺中監獄愛區六工廠共同盤問
      丙○○與其之際，猶在客觀上應可預見頭部乃係人體重要
      器官，且甚為脆弱，若朝丙○○之臉部部位予以重擊，有
      使丙○○之腦部嚴重受創，致其身體或健康受有重大不治
      或難治重傷害之結果可能性，竟仍基於傷害之故意，以手
      朝丙○○之臉部揮擊，致丙○○因而倒地，除受有頭部外
      傷之傷害外，並因此引發外傷性顱內出血而導致意識昏迷
      。嗣於同日13時許，經臺中監獄緊急將丙○○轉診至中國
      醫藥大學附設醫院急診救治，雖經醫師先後予以開顱手術
      清除血腫及治療，惟有神智不清、呆滯且產生肢體乏力之
      現象，而受有身體、健康重大不治及難治之重傷害。
    因認被告丁○○就上揭（一）（二）部分涉犯刑法第277條
    第1項之普通傷害罪嫌，就上揭（三）部分涉犯刑法第278條
    第1項之重傷害罪嫌云云。
二、本案證據能力之說明
    按「被告以外之人於審判外之陳述，雖不符前4條（指刑事
    訴訟法第159條之1至第159條之4）之規定，而經當事人於審
    判程序同意作為證據，法院審酌該言詞陳述或書面陳述作成
    之情況，認為適當者，亦得為證據」，又「當事人、代理人
    或辯護人於法院調查證據時，知有第159條第1項不得為證據
    之情形，而未於言詞辯論終結前聲明異議，視為有前項之同
    意」，刑事訴訟法第159條之5第1項、第2項亦有明文。上開
    規定之立法理由在於傳聞證據未經當事人之反對詰問予以核
    實，乃排斥其證據能力。惟當事人如放棄對原供述人之反對
    詰問權，於審判程序表示同意該等傳聞證據可作為證據，此
    時，法院除認該傳聞證據欠缺適當性外，自可承認其證據能
    力。本件被告、其指定辯護人及檢察官就本案證據之證據能
    力，均未於言詞辯論終結前聲明異議，本院審酌該證據作成
    情況均無不適當之情形，是依上開規定，認得作為本案證據
    ，合先敘明。
三、就被告於97年4月6日犯行所犯法條之說明：
（一）按犯罪事實應依證據認定之，無證據不得認定其犯罪事實
      ，刑事訴訟法第154條第2項定有明文。又認定不利於被告
      之事實，須依積極證據，苟積極證據不足為不利於被告事
      實之認定時，即應為有利於被告之認定，更不必有何有利
      之證據，最高法院著有30年上字第816號判例可資參照。
      再按使人受重傷未遂與普通傷害之區別，應以加害時有無
      致人重傷之故意為斷。至於被害人受傷之部位以及加害人
      所用之兇器，有時雖可藉為認定有無重傷故意之心證，究
      不能據為絕對之標準，最高法院55年度臺上字第1703 號
      判例可資參照。是被害人受傷處所是否致命部位及傷痕之
      多寡，輕重如何，雖足供為判定行為人有無殺意之參考，
      惟尚非係判定行為人具有重傷害犯意之絕對標準。而重傷
      害犯意之存否，固係隱藏於行為人內部主觀之意思，且此
      意思可能係存在有相當之時間，亦可能係在下手之際方產
      生，惟不論係何種情況均須以積極並確實之證據證明之，
      方足以認定之，亦即該項重傷害或傷害之主觀犯意認定，
      仍須參酌各方面直接、間接證據，例如行為人與被害人之
      關係，事前之仇隙是否足以引起其重傷害之動機、所用兇
      器為何、攻擊時之力勁是否猛烈、被害人之傷勢如何、受
      傷部位是否足以致命、攻擊後之後續動作是否意在取被害
      人性命等一切客觀情狀全盤審酌考量，而不得以推測或擬
      制之方法，以為裁判之基礎。
（二）公訴意旨認被告就97年4月6日之犯行係涉犯重傷害犯行，
      乃以代行告訴人乙○○之指訴、被害人丙○○所受傷勢為
      據。訊據被告對97年4月6日有徒手毆打丙○○之事於本院
      均坦承不諱，惟辯稱：並非重傷害，係普通傷害等語。經
      查，被告有於97年4月6日上揭時地徒手揮擊丙○○頭部一
      拳，致丙○○倒地受傷等情，業據被告於本院供稱：我當
      天有打他。我當天有用拳頭打丙○○的嘴唇下方，我打了
      一拳，他就往後倒在地上等語（本院卷第31頁），復據代
      行告訴人乙○○於偵訊及本院指訴在卷，並與證人即被害
      人丙○○於97年4月6日之談話筆錄及本院證稱遭被告毆打
      等情，及目擊證人即受刑人甲○○之監獄談話筆錄供述在
      卷（偵卷第15頁），並有中國醫藥大學附設醫院診斷證明
      書（偵卷第10頁）、護理紀錄、病歷及培德醫院（即臺中
      監獄衛生科）病歷在卷可佐，是被告確有於上揭時地徒手
      揮擊丙○○頭部一拳，致丙○○因之倒地受傷等情，合先
      敘明。
（三）本案所應探究者乃被告徒手揮擊被害人丙○○時，其犯意
      為何，係以重傷害犯意或普通傷害犯意為之：
    １查被告與被害人丙○○係同監舍房之牢友，2人間雖相處
      不睦，惟由被告於97年4月2日、97年4月4日對丙○○毆打
      當時之監視光碟內容觀之，被害人丙○○於97年4月6日之
      前在舍房遭被告毆打時，均無反抗，有監視光碟及翻拍相
      片在卷可佐；再參以被告正值青壯年，身形魁梧，高大健
      壯，而被害人丙○○年47歲，身形瘦弱，顯見被害人身處
      與被告同舍房之情形下，不敢反抗而對被告相當容忍，則
      被告與被害人丙○○間既無深仇大恨，丙○○復持續對被
      告相當容忍，被告顯係長期看丙○○舉止不順眼，而有於
      97年4月2日、4日傷害丙○○之行為，2人間實無深仇大恨
      ，被告於97年4月6日當場見聞丙○○向監所主管報告其遭
      毆打之事，遂心生不滿，一時起意毆打丙○○，事發突然
      ，惟亦非深仇大恨，參以被告當時係徒手拳擊，並未持任
      何工具，復僅出手一拳，雖由被害人丙○○遭毆擊後，立
      即應聲倒地，足見被告當時力道甚猛，然衡情被告當無僅
      因上開糾紛，即萌生重傷害被害人丙○○身體之動機及故
      意，是被告確有傷害丙○○之犯意，惟應無重傷害丙○○
      之犯意，本件實難以被告係徒手揮擊被害人丙○○一拳，
      遽即推論被告係出於重傷害犯意而非普通傷害犯意。
    ２再參以被害人丙○○於97年4月6日遭毆打倒地後，固受有
      頭部外傷，並引發外傷性顱內出血，而於同日稍後意識昏
      迷，經手術治療；於97年4月16日自中國醫藥大學轉院至
      培德醫院時，猶神智不清，昏迷指數為GCS:E4V1M5（即4+
      1+5=10分）；於97年5月9日昏迷指數GCS:E4M6V5（4+6+5=
      15，即已清醒），惟表達能力受限；，於97年5月13日經
      醫師評估生命跡象穩定，認知功能受損，算術能力受損；
      其後至97年8月20日出監前，在獄中接受物理復健治療；
      至97年11月18日審理時，外傷已癒，能獨立行動，惟留有
      左手、左腳乏力之後遺傷勢等情，亦有臺灣臺中監獄97年
      5月9日中監正戒字第970004295函（偵卷第21頁）、臺中
      監獄衛生科被告97年5月9日病歷單（偵卷第42頁）、臺灣
      臺中監獄97年10月22日中監正衛字第970009661號函（本
      院卷第65、66頁）、昏迷指數資料（本院卷第79至82頁）
      在卷可佐，並據證人丙○○於本院證述：我左手、左腳沒
      有辦法出力。‥‥（檢察官問：左手、左腳沒有辦法出力
      外，平常走路是否有影響？）現在平常走路都是跛腳，現
      在都是靠右腳的力量走路，左腳只能拖著走。‥‥捧碗是
      有辦法拿起來，但是沒有辦法拿很久，連捧碗都很痛。‥
      ‥受傷之前是左手比右手有力，現在已經不一樣，現在是
      左手都沒有力，左手連握拳頭都沒有辦法握緊。‥‥（辯
      護人問：你的左手是不是能夠撿起地上的東西？辯護人當
      庭請證人撿起地上的筆）可以，但沒有力氣。‥‥現在左
      手、左腳沒有力氣，沒有人要僱我，沒有辦法工作。‥‥
      左腳沒有力氣，可以蹲下，但是沒有辦法站起來等語（本
      院卷第93頁反面至96頁反面），復據證人乙○○於本院證
      稱：（審判長問：丙○○目前傷勢如何？）外傷部分目前
      是沒有外傷了，但是反應有遲鈍的情形，走路的話很遲緩
      ，右手沒有力量。（審判長問：日常生活是否可以自理？
      ）可以。‥就是反應更遲鈍。‥‥與他講話，就是有時候
      說了一兩次，他都聽不懂。（審判長問：受傷之前是否也
      有這樣的情形？）不會。他之前的反應也是很慢，但是目
      前比較嚴重。‥‥（審判長問：丙○○受傷之前，是否沒
      有辦法完全理解他人的陳述？）可以。目前也可以。以前
      可以理解，現在也可以理解。‥‥受傷之前行動的速度與
      一般人一樣的。目前走路很慢，而且手、腳無力等語（本
      院卷第89頁）在卷，再由證人丙○○係自行未持其他輔助
      工具行走入庭，又證人丙○○當庭以左手撿起地上的筆，
      亦有本院審理筆錄在卷可佐（本院卷第94頁反面），顯見
      其肢體乏力雖影響行動速度，惟確行動仍能自如，且當庭
      應答正常，復無其他積極證據足資證明其傷勢已達「身體
      或健康有重大不治或難治之傷害」之情形，是觀其傷勢，
      難認有視能、聽能、語能、味能、嗅能、肢體機能、生殖
      機能達毀敗或嚴重減損，或有身體或健康有重大不治或難
      治之傷害之重傷害情形，足見被害人丙○○所受傷勢客觀
      上非屬重傷害，自難僅憑被害人係頭部遭毆打後倒地，即
      認被告係出於重傷害為之。是被告辯稱非出於重傷害之意
      等語，尚非不可採信。
    ３綜上各情以觀，本院認被告於97年4月6日毆打告訴人頭部
      一拳致其倒地受傷之行為，應係基於普通傷害之犯意而為
      之，應僅構成刑法第277條第1項之普通傷害罪。公訴人認
      被告於97年4月6日所為係犯刑法第278條第1項之重傷害罪
      ，容有未洽，惟起訴基本社會事實同一，本院仍應予以審
      理。
四、再按告訴乃論之罪，未經告訴或其告訴經撤回，應諭知不受
    理判決，刑事訴訟法第303條第3款分別定有明文。又按「刑
    事訴訟法第238條得撤回告訴之人，以有告訴權並實行告訴
    之人為限，代行告訴人並不包括在內（司法院院解字第3658
    解釋參照）。本件某丙經檢察官指定為代行告訴人，無權撤
    回。」「依司法院院字第1142號解釋之同一法理，刑事訴訟
    法第236條第2項準用同法第233條第2項但書，代行告訴不得
    與被害人明示之意思相反之規定，擴張解釋為包括代行告訴
    前，被害人不能明示告訴與否，於代行告訴後，如被害人明
    示不願告訴時，均有上開規定之適用。本件被害人神智恢復
    後表明撤回告訴，其真意乃明示不願告訴，依上開規定，應
    認代行告訴為不合法，與未經告訴無異，法院應為不受理之
    判決。」（司法院79年8月4日79廳刑一字第901號函之司法
    院第二廳研究意見可資參照，刑事法律問題研究第7輯第448
    至452頁）。查本件被告就97年4月2、4、6日之傷害被害人
    丙○○之行為，均涉犯刑法第277條第1項之普通傷害罪（雖
    其中被告於97年4月6日之犯行，公訴人認係犯刑法第278條
    第1項之重傷害罪嫌，惟本院認被告應係犯刑法第277條第1
    項之普通傷害罪，已如前述），則依刑法第287條前段之規
    定，犯同法第277條第1項之罪，須告訴乃論。茲因被害人丙○○與被告已達成和解，於本院審理中已以言詞撤回傷害告
    訴等情，有和解筆錄、審理筆錄在卷可佐（本院卷第133頁
    反面），本件雖係由檢察官指定代行告訴人乙○○提出告訴
    ，惟既據被害人丙○○於恢復意識後，至本院表明撤回告訴
    即不再追訴被告之意，參諸前開法律意見，應認被害人丙○○之真意為明示不願告訴，是代行告訴人乙○○之告訴與被
    害人丙○○明示之意思相反，應認本件代行告訴人之告訴為
    不合法，爰逕諭知不受理之判決。末按「刑事判決得就起訴
    之犯罪事實變更檢察官起訴所引應適用之法條者，以科刑或
    免刑判決為限，本案檢察官以殺人未遂起訴，經原審審理結
    果，認為被告所犯實為傷害罪，未經合法告訴，則於判決理
    由欄敘明其理由逕依刑事訴訟法第303條第3款諭知不受理判
    決即可，原無適用同法第300條之餘地」，最高法院71年度
    臺上字第6600號判決意旨參照。本案為不受理判決，自無庸
    變更起訴法條，併此敘明。
據上論斷，依刑事訴訟法第303條第3款，判決如主文。
中    華    民    國    97    年    12    月    23    日
                  刑事第十庭審判長法  官  黃家慧
                                  法  官  黃賢婷
                                  法  官  陳玉聰
以上正本證明與原本無異。
如不服本判決應於收受送達後10日內向本院提出上訴書狀，並應
敘述具體理由；其未敘述上訴理由者，應於上訴期間屆滿後20日
內向本院補提理由書（均須按他造當事人之人數附繕本）「切勿
逕送上級法院」。
                                  書記官  陳靖騰
中    華    民    國    97    年    12    月    23    日


司法院資訊處製作；財團法人民間司法改革基金會備份。
